臺灣高等法院刑事判決
111年度交上訴字第108號
上  訴  人  
即  被  告  林貴財


選任辯護人  彭國書律師
            黃韻宇律師
            王詩惠律師
上  訴  人  
即  被  告  林勻巧



上列上訴人因公共危險等案件，不服臺灣臺北地方法院110年度
交訴字第15號，中華民國111年4月1日第一審判決（起訴案號：
臺灣臺北地方檢察署110年度偵字第11068號、110年度調偵字第1
027號），提起上訴，本院判決如下：
    主  文
原判決關於林貴財、林勻巧犯過失傷害罪部分，均撤銷。
林貴財犯過失傷害罪，處有期徒刑貳月，如易科罰金，以新臺幣
壹仟元折算壹日。
林勻巧犯過失傷害罪，處拘役伍拾日，如易科罰金，以新臺幣壹
仟元折算壹日。緩刑貳年，緩刑期間付保護管束，並應自本判決
確定之日起壹年內接受拾小時之法治教育課程。
其他上訴駁回（即林貴財犯發生交通事故逃逸罪部分）。
林貴財上開撤銷改判與上訴駁回部分所處之刑，均緩刑貳年，緩
刑期間付保護管束，並應自本判決確定之日起壹年內接受貳拾小
時之法治教育課程。
    事  實
一、林貴財駕駛車牌號碼000-0000號自用小客車（下稱A車），
    於民國109年7月29日上午11時15分前某時許，沿臺北市松山
    區南京東路5段東往西方向，行經南京東路與光復北路交岔
    路口，欲右轉駛至光復北路由南往北方向，本應注意汽車在
    同向二車道以上之道路，除應依標誌或標線之指示行駛外，
    汽車行駛至交岔路口，轉彎車應讓直行車先行，而依當時天
    候晴、日間有自然光線、路面乾燥無缺陷之柏油路面、無障
    礙物且視距良好，客觀上並無不能注意之情形，竟疏未注意
    及此，未讓後方直行車先行，即貿然右轉，適林勻巧騎乘車
    牌號碼000-0000號普通重型機車（下稱B車），於109年7月2
    9日上午11時15分許，與林貴財行駛於同向靠右側車道直行
    ，在行經上開路口時，應注意汽車行駛時，駕駛人應注意車
    前狀況，並隨時採取必要之安全措施，而當時亦無不能注意
    之情事，亦疏於注意其左前方林貴財所駕A車欲右轉，仍往
    前騎乘，致使B車左後方與A車之右前車頭發生擦撞，林勻巧
    因而行車不穩，衝往右前方光復北路北往南方向之機車待轉
    區，適王毓雯騎乘車牌號碼000-000號普通重型機車（下稱C
    車）與謝欣妮、蘇柏睿、陳子萑（均撤回告訴）、黃彥寧（
    未據告訴）等人同騎乘機車停等於上開待轉區，遭林勻巧所
    騎乘之B車撞擊，林勻巧因而受有右手扭傷、右小腿擦挫傷
    （約5×2公分）等傷害，王毓雯則受有右足踝壓傷等傷害。
    而林貴財明知駕駛動力交通工具致他人受傷，竟基於駕車發
    生交通事故致人傷害逃逸之犯意，未停留在現場、亦未通知
    警察機關處理、協助林勻巧、王毓雯就醫、對事故現場為必
    要之處置，隨即駕駛前揭自小客車離開現場而逃逸。嗣警接
    獲報案，調閱附近監視器錄影畫面後，循線查悉上情。
二、案經林勻巧、王毓雯訴由臺北市政府警察局松山分局報告臺
    灣臺北地方檢察署檢察官偵查後起訴。
    理  由
壹、證據能力部分：
一、證人王毓雯於警詢（交通事故談話紀錄表）、檢察事務官詢
    問時之證述，有證據能力：
　  按被告以外之人於審判外之言詞或書面陳述，除法律有規定
    者外，不得作為證據，刑事訴訟法第159條第1項定有明文。
    次按被告以外之人於檢察事務官、司法警察官或司法警察調
    查中所為之陳述，與審判中不符時，其先前之陳述具有較可
    信之特別情況，且為證明犯罪事實存否所必要者，得為證據
    ，刑事訴訟法第159條之2亦有明文。上訴人即被告林貴財之
    辯護人爭執告訴人王毓雯於警詢(道路交通事故談話）、檢
    察事務官之陳述，為審判外陳述，無證據能力云云（本院卷
    第104頁）。惟查，關於林貴財所駕A車與林勻巧所騎B車有
    無發生擦撞等節，王毓雯於警詢證稱：我看到一台銀色賓士
    東轉北，賓士右前車頭碰撞他車身右側的一台機車左側，那
    台機車被撞之後往我這邊衝過來等語（偵卷第77頁）、於檢
    察事務官詢問時復證稱：林貴財開小客車，從南京東路右轉
    光復北，先撞到林勻巧，林勻巧再撞待轉區的我等語（他字
    卷第5頁），惟王毓雯於原審審理時則證稱：時間太久了，
    我現在忘記了等語（原審卷第158至159頁），足見其警詢、
    檢察事務官詢問時不利於林貴財之證述，與其於原審法院審
    理時所為證述，就上開與案情有重要關係之待證事項已有不
    符。另王毓雯於偵查中具結證述：我有看到A車打方向燈，
    但不知道他移動沒，也沒看到誰撞誰，我不記得有無看到林
    勻巧，我於警詢筆錄講的都實在等語（見偵卷第185頁），
    可知王毓雯於偵訊時就部分案發經過細節已記憶不清，本案
    客觀上已無從期待其再為與先前陳述相同之證述，是王毓雯
    於警詢、檢察事務官詢問之陳述，自具不可替代性，為證明
    本案犯罪事實存否所必要之證據。復觀諸王毓雯於109年7月
    29日警詢、109年11月26 日所為證述之筆錄，全程採取一問
    一答方式，未見有不正訊問情形存在，而王毓雯之回答亦清
    楚明白，並無無法依己意盡情回答之情形，足見該次警詢筆
    錄之作成當時，均係出於其自由意志所為，並無違法不當或
    其他程序上瑕疵，其所為供述應係出於任意性。又王毓雯於
    製作警詢、偵訊筆錄時，距離案發時點（109年7月29日）當
    日或未久，當時記憶自較為深刻清晰，可立即回想反應其所
    親身見聞體驗之事實，不致因時隔日久而遺忘案情或記憶受
    外力污染，是從當時客觀環境與條件加以觀察，堪認其於該
    次警詢時所為供述，應具有較可信之特別情況。綜上，堪認
    王毓雯於警詢、檢察事務官詢問時之陳述，具有可信之特別
    情況，為證明本案犯罪事實存否所必要，依據刑事訴訟法第
    159條之2規定及精神，認有證據能力，而得採為本案之證據
    。林貴財之辯護人爭執其證據能力，尚非可採。
二、王毓雯於偵訊中經具結之證述，有證據能力：
　　按被告以外之人於偵查中向檢察官所為陳述，除顯有不可信
    之情況者外，得為證據，刑事訴訟法第159條之1第2項定有
    明文。現階段刑事訴訟法規定檢察官代表國家偵查犯罪、實
    施公訴，依法其有訊問被告、證人及鑑定人之權，證人、鑑
    定人且須具結，而實務運作時，檢察官偵查中向被告以外之
    人所取得之陳述，原則上均能遵守法律規定，不致違法取供
    ，其可信度極高，職是，被告以外之人前於偵查中已具結而
    為證述，除反對該項供述得具有證據能力之一方，已釋明「
    顯有不可信之情況」之理由外，應認該證人於偵查中之陳述
    具有證據能力。上訴人即被告林勻巧於本院審理時爭執王毓
    雯110年3月3日偵查筆錄之證據能力云云（本院卷第104頁）
    。經查，王毓雯於偵查中檢察官訊問時所為之陳述，業經具
    結（偵卷第193頁），衡酌上開證人筆錄作成之外部狀況為
    整體考量，認無顯不可信之情況存在，且林勻巧亦未釋明上
    開證人偵訊筆錄製作原因、過程、內容功能等外在環境，有
    何顯不可信之情況，依刑事訴訟法第159條之1第2項之規定
    ，認王毓雯於偵查中經具結之證述，有證據能力。
三、次按被告以外之人於審判外之陳述，雖不符刑事訴訟法第15
    9條之1至同條之4之規定，而經當事人於審判程序同意作為
    證據，法院審酌該言詞或書面陳述作成時之情況，認為適當
    者，亦得為證據；又當事人、代理人或辯護人於法院調查證
    據時，知有第159條第1項不得為證據之情形，而未於言詞辯
    論終結前聲明異議者，視為有前項之同意，同法第159條之5
     第1項、第2項亦有明文規定。經查，本判決下列所引用其
    餘被告以外之人於審判外之陳述，檢察官、被告2人及辯護
    人於本院審理時，除前開一、二外，均未爭執其證據能力（
    本院卷第103至104頁、第206至208頁），本院審酌上開傳聞
    證據製作時之情況，尚無違法不當及證明力明顯過低之瑕疵
    ，亦認以之作為證據要屬適當，爰依刑事訴訟法第159條之5
    第1項之規定，認均有證據能力。
四、本判決所引用之非供述證據，並無證據顯示係公務員違背法
    定程序所取得，亦無顯不可信之情況，且經本院於審理期日
    逐一提示而為合法調查，自均得作為本案認定犯罪事實之證
    據。　　
貳、認定事實所憑之證據及理由：
一、被告之答辯：　　
　㈠林貴財於上訴後已坦承過失傷害、發生交通事故致人傷害逃
    逸犯行（見本院卷第213至214頁），惟其辯護人為其辯護稱
    ：林貴財於右轉時有打方向燈，並注意前後來車、放慢車速
    ，且於察覺林勻巧駛至自己車身右方時有踩煞車，呈現靜止
    狀態，本件事故實係林勻巧未注意車前狀況所致，林貴財沒
    有過失。又林貴財所駕車輛與林勻巧騎乘之機車並未發生碰
    撞，且林貴財對本案車禍發生並無過失，故其直接轉彎駛離
    ，不構成發生交通事故致人受傷而逃逸之犯行云云。
　㈡訊據林勻巧固坦承於上開時、地騎乘B車，與A車發生擦撞，
    其所騎B車衝向右前方之機車待轉區撞擊正在停等之機車，
    致自己及騎乘C車之王毓雯受有傷害之事實，惟矢口否認有
    何過失傷害犯行，辯稱：案發時我行駛於第五車道，林貴財
    行駛在第四車道，兩車在不同車道上，我依正常速度直行，
    有看到左方車很慢，但是沒有要轉彎的動作，也沒有打方向
    燈，事故發生時我的車尾與林貴財之車頭是平行的，是林貴
    財右轉彎時車頭撞到我機車左後方，導致我失去平衡撞到待
    轉區機車，我並無過失云云；林勻巧於原審之辯護人為其辯
    護稱：從監視錄影畫面中看不出林貴財有打方向燈，林勻巧
    在不知道林貴財要右轉之情形下，始終以同等速度直行，林
    勻巧是因左後車身遭到林貴財車輛擦撞，才造成其重心不穩
    ，衝撞停等區的機車，林勻巧就本件事故之發生，並無過失
    等語。
二、被告二人過失傷害之認定：
　㈠林貴財於上開時間，駕駛A車沿南京東路五段東往西方向，行
    經南京東路與光復北路交岔路口右轉時，適有林勻巧騎乘B
    車從右後方同向直行駛至該處，B車突往向右前方光復北路
    北往南方向待轉區，撞擊在該處騎車停等之王毓雯與謝欣妮
    等四人等人，林勻巧因此受有右手扭傷、右小腿擦挫傷（約
    5×2公分）等傷害，王毓雯亦受有右足踝壓傷等傷害等情，
    為林貴財所不爭執，並據林勻巧於偵查時（見偵卷第184頁
    至第185頁）及謝欣妮（見偵卷第79頁、第123至125頁、第2
    40至243頁、原審卷第166至173頁）、蘇柏睿（見偵卷第83
    頁、第245至247頁）、陳子萑（見偵卷第19至21頁）、黃彥
    寧（見偵卷第81頁）於警詢、偵訊或原審審理時分別證述在
    卷，復有臺北市政府警察局松山分局道路交通事故現場圖、
    道路交通事故調查報告表㈠㈡、現場及車損照片，及三軍總醫
    院附設民眾診療服務處109 年10月30日診斷證明書、三軍總
    醫院附設民眾診療服務處109 年7月29日診斷證明書等資料
    附卷可參（見偵卷第63頁、第71至73頁、第85至89頁、第10
    7至110頁、他卷第7頁）。此部分事實，首堪認定。
　㈡林貴財所駕A車於轉彎過程中，有與林勻巧所騎B車發生擦撞
    ，致B車失控衝向待轉區機車之事實，有下列證據可資證明
    ：
　1.林勻巧於偵查中證稱：我當時騎車直行，要經過路口時，我
    機車左後方被撞，我就往右衝，並撞到待轉區的四台機車，
    當時王毓雯跟我說，有一台白色賓士在我後面，應該是該台
    白色車輛撞到我等語（見偵卷第184頁至第185頁）。
　2.王毓雯於警詢（道路交通事故談話）證稱：當時我在待轉區
    待轉，我看到一台銀色賓士車輛東轉北，賓士車子右前車頭
    碰撞到他車輛右側的一台機車左側，那台機車被撞後，就往
    我這邊衝過來等語（見偵卷第77頁）；復於檢察事務官詢問
    時證稱：林貴財開小客車，從南京東路右轉光復北，先撞到
    林勻巧，林勻巧再撞待轉區的我等語（他字卷第5頁）；於
    原審審理時證稱：我當時在南京東路要往左到光復北路待轉
    ，我在待轉區待轉等紅綠燈時，看到機車就從我左側撞過來
    ，該台機車撞到我前是要直行，至於該台機車有無跟其他車
    輛碰撞，我現在不記得了，但我之前講說賓士的右前車頭撞
    到機車的左側，該機車遭撞後朝我這邊衝過來，都是親眼看
    到、據實陳述，只是因為現在時間久了，已經不記得了等語
    （見原審卷第155頁至第163頁）。
　3.證人謝欣妮於原審審理時證稱：當時我在南京東路要往左到
    光復北路待轉，在南京東路與光復北路路口處，我看到一台
    汽車跟機車發生擦撞，然後機車就騎得不穩，就撞到待轉區
    這一排機車等語（見原審卷第166頁至第168頁）。
  4.經原審勘驗案發地點監視錄影畫面結果略以：
 　 ①畫面一開始所拍攝之道路為南京東路5段，畫面右側車道為
      東向西方向行駛之車道，而畫面右側橫向道路則為光復北
      路。
　　②於01分07秒時，畫面右側出現林貴財所駕駛之A車（如截圖
      4，紅色圓圈），於01分08秒時，畫面右側出現林勻巧所
      駕駛之B機車（如截圖5，紅色圓圈）。
　  ③於01分09秒時，A車後側煞車燈有亮起（從畫面中無法確認
      A車有無閃右轉方向燈），此時B機車已行駛到A車右側。
      （如截圖6）。
    ④於01分10秒時，A車向右轉，此時可見B機車經過A車右邊，
      之後行經A車的右前側（如截圖7 ），當時畫面可見A 車
      似有停等情形。
　  ⑤於01分11秒時，B機車朝向光復北路上待轉區內的機車衝去
      。（如截圖8）隨後B機車將待轉區機車撞倒，之後A車則
      朝光復北路右轉後，沿右側方向駛離畫面外。
   　 此有原審勘驗筆錄及截圖在卷可憑（原審卷第94頁、第10
      2頁）。
　5.綜合上開事證，林勻巧證稱案發時其機車左後方遭撞擊始往
    待轉區衝撞等語，核與王毓雯、謝欣妮證述案發時目擊林勻
    巧所騎機車有遭汽車碰撞始往機車待轉區衝撞等語，互核相
    符，佐以前揭勘驗筆錄及截圖畫面（因現場監視器係角度關
    係，無法看到A、B車是否有發生碰撞），可知本案事故發生
    時，林貴財之A車頭往右，林勻巧之B車直行經過A車右側後
    ，其行車方向旋即朝右前方待轉區方向衝去，堪認林貴財所
    駕A車於右轉時，適有林勻巧所騎乘之B車從右側直行通過，
    兩車發生擦撞，導致林勻巧所騎B車失控而衝撞待轉區機車
    。林貴財先前及辯護人辯稱兩車並無擦撞云云，與事實不符
    ，難認可採。
　㈢按「汽車行駛至交岔路口，其行進、轉彎，應依下列規定：
    七、轉彎車應讓直行車先行。」、「汽車行駛時，駕駛人應
    注意車前狀況及兩車並行之間隔，並隨時採取必要之安全措
    施。」道路交通安全規則第102條第1項第7款、第94條第3 
    項分別定有明文。前者在劃分轉彎車之汽車與來往直行車輛
    之路權，乃因汽車轉彎因干擾既定行車車流方向，增加風險
    ，故課予轉彎車駕駛人之注意義務，賦予直行車優先路權。
    後者則課予駕駛人對車前一切動態，包括駕駛行為之動態發
    展而環繞車輛周邊情況，採取必要之安全措施在內之義務。
    林貴財、林勻巧為考領有駕駛執照並駕車上路之人，對於前
    揭規定當知之甚明，且應確實遵守；而依卷附道路交通事故
    調查表之記載及監視器截圖照片所示（偵卷第85頁、原審卷
    第99至102頁），可知本案車禍事發當時天候晴、日間有自
    然光線、路面乾燥無缺陷之柏油路面、無障礙物且視距良好
    ，並無不能注意之情形，林貴財竟疏未注意於此，行經交岔
    路口欲轉彎時，依前開說明，本應注意並禮讓林勻巧之右後
    方駛至之直行車先行，卻疏於注意而貿然右轉，致A、B兩車
    擦撞而肇事，林貴財就本件車禍之發生具有過失，灼然甚明
    。而林勻巧係沿南京東路直行，行經與光復北路之交岔路口
    時，該路段之車輛本可直行或右轉，此為林勻巧所能預見，
    而本案事故發生前，林貴財則是行駛在林勻巧機車之左前方
    ，依王毓雯於偵查中證稱：我騎到待轉區停等時，有看到一
    輛汽車，該車有打方向燈，應該是要準備右轉等語（見偵卷
    第185頁），核與林貴財陳述其有打右轉方向燈準備右轉等
    語相符，自堪採信。再從監視錄影畫面截圖（於11時18分10
    秒至15秒，見原審卷第99至102頁），可知B車行駛於A車之
    右後方，接近交岔路口時，A車逐漸偏右、降低車速，B車則
    是貼近A車右側直行，於A車車頭右彎時發生本案事故。從而
    ，A車於右轉前，係已經接近交岔路口並打方向燈、降低車
    速之準備轉彎之車輛，林勻巧在A車右後方行駛，卻未注意
    上開車前動態狀況並採取必要之安全措施，仍貼近行駛於A
    車右側並欲超越之，而發生本案交通事故，足認林勻巧亦有
    未注意車前狀況等過失甚明。且卷附之臺北市車輛行車事故
    鑑定委員會鑑定意見書、臺北市車輛行車事故鑑定覆議會覆
    議意見書鑑定結果，亦同本院之認定（偵卷第297頁至第300
    頁，調偵卷第29頁至第34頁）。而林勻巧、王毓雯因本件車
    禍，受有前述傷害，林貴財之過失行為與林勻巧、王毓雯之
    受傷結果間，及林勻巧之過失行為與王毓雯之受傷結果，顯
    均有相當因果關係。
  ㈣林貴財於原審及其辯護人雖以前詞置辯。惟按，所謂之「路
    權」，即用路人有優先通行的權利，此優先通行的權利是建
    立行車秩序、維護道路交通安全之基礎，亦是判斷車禍肇責
    的標準之一。亦即道路上之空間有限，來往車輛行人眾多，
    每每會發生衝突，因此需透過交通指揮、交通標誌或標線、
    交通規則之安排及規範，將有限之道路資源作合理之分配。
    準此，有路權之一方，自應優先於他方通行，而無路權之一
    方，自應暫停禮讓他方通行。是行車轉彎前，依道路交通安
    全規則第102條第1項第7款規定，本應禮讓有路權之直行車
    先行。換言之，林貴財於右轉彎時，本負有注意同向後方之
    直行來車，並禮讓其先行之義務。查依前揭卷內事證，可知
    案發前林勻巧所騎乘之B車是行駛在林貴財所駕A車之右後方
    ，A車確實於轉彎過程中，與由右後方直行而至之B車發生擦
    撞等情，已如前述，是林貴財右轉前，自應注意右後方有無
    其他車輛，並暫停讓直行來車先行，竟疏未注意及此，即貿
    然右轉，侵告林勻巧之路權而肇事，自有過失甚明。是林貴
    財上開辯解，難認可採。
　㈤林勻巧雖執前詞置辯。惟按，刑法上之過失犯，以行為人對
    於結果之發生，應注意並能注意而不注意為成立要件，是被
    告應否論以過失犯，當以其有無違反注意之義務及對於危險
    行為之發生有無預見之可能而疏於注意致發生危險之結果為
    斷（最高法院91年度台上字第4857號判決意旨參照）。經查
    ，依卷附道路交通事故現場圖（見偵卷第73頁），可知本案
    事故交岔路口前，南京東路五段道路上約有58.4公尺路面並
    無車道標線，則林勻巧辯稱案發時A、B兩車分別行駛於第四
    、五車道，是林貴財切入其車道云云，已與事實不符。至於
    A車轉彎前是否有打右轉方向燈乙節，依原審勘驗現場監視
    錄影筆錄及截圖畫面（原審卷第92至95頁、第99至102頁）
    ，因現場光線反射及解析度等原因，固無法確認A車是否有
    打右轉方向燈，然王毓雯已明確證述林貴財於事故發生前有
    顯示右轉方向燈等語，審酌王毓雯係偶發交通事故之被害人
    兼目擊證人，與被告2人並不相識，應無甘冒偽證重責而虛
    捏事實之動機與必要，且其證述復與林貴財之陳述相符。是
    王毓雯之上開證述，自堪採信。至林勻巧於本院審理時，指
    摘王毓雯其偵查中雖證述A車有打方向燈，但之前警詢時均
    未提及，且偵訊中證述事隔太久，不太記得車禍發生經過，
    卻又說有看到A車打方向燈，其證詞前後矛盾，不能採信云
    云（本院卷第59至60頁、第104頁）。惟觀諸王毓雯警詢、
    檢察事務官訊問之筆錄（偵卷第77頁、他字卷第5至6頁），
    其僅就案發經過為證述，因訊問時未訊及A車有無打方向燈
    ，故王毓雯未就此陳述。是以，王毓雯並非先前證述目擊A
    車沒打方向燈，爾後於偵查中改口證述有打方向燈，自無前
    後矛盾不一之問題。又王毓雯於偵查中證述：我看到A車有
    打方向燈，應是準備要右轉，但是已不記得該車移動沒等語
    （偵卷第185頁），僅係就車禍發生經過部分細節不復記憶
    ，核其證詞並無矛盾之處。從而，依前揭證據資料，本件A
    車行經交岔路口前，其車身已減速、閃右轉方向燈，林勻巧
    本應注意A車欲右轉彎，如B車繼續直行，不無發生擦撞之危
    險，且此注意義務並不因其有直行路權而解免，竟疏未注意
    ，並採取必要之安全措施（如減速待A車轉彎後再行），仍
    從A車右側貼近直行欲超越，終造成本案車禍之發生，其確
    有過失甚明。是林勻巧此部分辯解，亦難憑採。
　㈥至林勻巧固聲請勘驗王毓雯於偵查中訊問之錄音，欲證明王
    毓雯其偵查中雖證述A車有打方向燈，但其證詞有前述前後
    不一、矛盾之情形，不能採信云云（本院卷第59至60頁）；
    另聲請將本案送交通大學鑑定，欲證明其與林貴財當時行駛
    在不同車道，以及確認被告林貴財右轉前三十至六十公尺處
    有無開始打方向燈切入外側車道（本院卷第62頁、第107頁
    ）。惟查：
　1.關於王毓雯偵查中證述案發前A車有打方向燈乙節是否可採
    ，乃證據評價之問題，此部分業經本院說明其證述可信性及
    被告林勻巧指摘不可採之理由如前。再林勻巧並未爭執王毓
    雯偵查中證述與筆錄記載不符，僅是認為不可採信，是其聲
    請勘驗證人偵查中錄音，不僅與待證事項無重要關係，且亦
    無法彈劾證人證述可信度，自無調查之必要。
　2.又A、B兩車發生交通事故地點前數十公尺，南京東路路面並
    未劃有標誌標線，且林貴財於案發前確有右轉打方向燈乙節
    ，事證已如前述，自無所謂原行駛在不同車道、林貴財右轉
    前多遠打方向燈切入外側車道之問題。是林勻巧聲請送鑑定
    ，與待證事實無重要關係，且本案事證已臻明確，核無調查
    之必要。
三、林貴財發生交通事故逃逸犯行：
　㈠按刑法第185條之4之肇事逃逸罪，其客觀構成要件為行為人
    駕駛動力交通工具肇事，且致人死傷而逃逸，主觀要件則須
    行為人對致人死傷之事實有所認識，並進而決意擅自逃離肇
    事現場，始足當之（最高法院97年度台上第4456號判決意旨
    參照）。惟此所謂「認識」並不以行為人明知致人死傷之事
    實為必要，祇須行為人可預見因肇事而發生致人死傷之結果
    ，即足當之。查林貴財駕駛自小客車右轉時，未注意後方直
    行來車，貿然右轉，而與林勻巧機車發生擦撞，致林勻巧騎
    乘之機車衝向並撞上待轉區機車，導致多人人車倒地，林勻
    巧、王毓雯受有前揭傷害等情，事證已如前述，被告既知悉
    與騎車輛發生擦撞者是機車，且因此衝向待轉區撞擊其他機
    車，致人車倒地，當可預見機車騎士會受有傷害。從而，林
    貴財對其違規駕駛行為，發生交通事故，肇致林勻巧、王毓
    雯受有上揭傷勢之情，應有所認識，仍然決意駕車離去，未
    通知警察機關處理、協助傷者就醫、對事故現場為必要之處
    置，足認林貴財確有駕駛動力交通工具發生交通事故，且致
    人受傷而逃逸之犯意與行為。
　㈡林貴財之辯護人雖辯稱：林貴財所駕車輛與林勻巧騎乘之機
    車並未發生碰撞，林貴財對本案車禍發生並無過失，故直接
    轉彎駛離，不構成發生交通事故致人受傷而逃逸之犯行云云
    （本院卷第110頁至第113頁、第215頁）。惟按，刑法第185
     條之4第1項之發生交通事故逃逸罪，所侵害之法益，為社
    會之公共安全。其立法目的，係為促使駕駛人於肇事後，能
    對被害人即時救護，以減少死傷。是該罪之成立，祇以行為
    人有駕駛動力交通工具發生交通事故，致人死傷而逃逸之事
    實為已足，至於行為人對於肇事有無過失，則非所問。否則
    ，行為人於車禍發生交通事故後，如可自行斟酌無肇事責任
    ，即可自行離開現場，反而有悖本罪保護被害人得即時受到
    救護，保障其生命及健康之立法意旨。至如於發生交通事故
    致人死傷係無過失者，僅得依同條第2項之規定減輕或免除
    其刑。查林貴財確有未禮讓直行車先行之違規，因而使兩車
    發生擦撞，致B車衝撞待轉區機車，造成林勻巧、王毓雯受
    有上揭傷勢之情，已認定如前，是林貴財案發時應可認識到
    其右轉彎發生擦撞，乃致使林勻巧衝撞待轉區機車致人車倒
    地並受傷之原因，在客觀上交通事故之發生，與其駕駛行為
    有因果關係，林貴財自有停留現場為必要處置之義務；況依
    前揭說明，不論林貴財或被害人對交通事故之發生有無過失
    責任，亦不論車輛有無發生碰撞，林貴財均有留在現場採取
    必要安全措施之救護義務，並不影響林貴財本案發生交通事
    故逃逸之罪責。從而，辯護人此部分之辯解，尚難憑採。
叁、論罪：　　　
一、比較新舊法：
　　查林貴財行為後，刑法第185條之4業於110年5月28日修正公
    布施行，並自同年5月30日生效，修正前刑法第185條之4規
    定：「駕駛動力交通工具肇事，致人死傷而逃逸者，處1年
    以上7年以下有期徒刑。」修正後則規定：「駕駛動力交通
    工具發生交通事故，致人傷害而逃逸者，處6月以上5年以下
    有期徒刑；致人於死或重傷而逃逸者，處1年以上7年以下有
    期徒刑。犯前項之罪，駕駛人於發生交通事故致人死傷係無
    過失者，減輕或免除其刑。」可知新法將原條文之「肇事」
    規定修正為「發生交通事故」。另依修正前規定，不分行為
    人（駕駛人）之犯罪情節輕重，其法定刑一律為「1年以上7
    年以下有期徒刑」；修正後則按犯罪情節輕重，如行為人致
    人受普通傷害而逃逸者「處6月以上5年以下有期徒刑」，若
    致人於死或重傷而逃逸者「處1年以上7年以下有期徒刑」；
    且行為人於發生交通事故致人死傷係無過失者，則可減輕或
    免除其刑。經比較後，以修正後之規定較有利於林貴財，依
    刑法第2條第1項但書規定，應適用修正後之刑法第185條之4
    規定論處。
二、論罪：
　㈠核林貴財所為，係犯刑法第284條前段之過失傷害罪、(修正
    後)刑法第185條之4第1項之發生交通事故致人傷害逃逸。林
    勻巧則係犯刑法第284條前段之過失傷害罪。
　㈡林勻巧於本件車禍肇事後，於有偵查權限之機關或人員尚不
    知何人肇事前，即留在案發現場，並向處理之警員表明為肇
    事者，此有道路交通事故談話紀錄表在卷可考（見偵卷第23
    8頁），經核符合自首要件，爰依刑法第62條前段規定減輕
    其刑。又林貴財駕車肇事並非無過失，已如前述，所犯發生
    交通事故致人傷害逃逸犯行，自無同法第185條之4第2項減
    輕或免除其刑之適用。
  ㈢林貴財所犯前開2罪，犯意各別、行為與罪名不同，自應分論
    併罰。
三、撤銷改判及量刑之理由（被告2人過失傷害部分）：
　㈠原審就被告2人所犯過失傷害犯行，與本院同為有罪之認定，
    對被告予以論罪科刑，固非無見，然林貴財、林勻巧均已於
    本院審理期間與王毓雯達成調解，並分別履行給付35萬元（
    含任意險，不含強制險）、10萬元（含強制險）完畢，有臺
    灣臺北地方法院民事庭調解筆錄、本院公務電話紀錄、匯款
    單據證明等在卷可參（見本院卷第159至160頁、第199頁、
    第219頁、第221頁），原審未及審酌被告2人此一犯罪後態
    度，其科刑基礎已有不同，就過失傷害犯行所為量刑尚有未
    恰。林貴財之辯護人及林勻巧上訴否認過失傷害犯行，雖無
    理由，然原判決此部分既有上述可議之處，即屬無可維持，
    應由本院撤銷改判。
　㈡科刑：
　　爰以行為人之責任為基礎，審酌林貴財駕駛車輛，未禮讓直
    行車先行，即貿然右轉，林勻巧騎乘機車亦疏未注意車前狀
    況，釀成本案交通事故，並波及王毓雯，所為顯非可取，兼
    衡被告2人之過失程度、本件事故造成林勻巧及王毓雯之受
    傷程度，及被告2人與王毓雯達成和解（但林貴財尚未與林
    勻巧達成和解）、林貴財於本院審理時自陳大學畢業、經商
    、小孩成年；林勻巧自陳大學畢業、於學校任職、未婚之智
    識程度及家庭生活經濟狀況等情（見本院卷第214頁）及其
    等犯罪後之態度等一切情狀，就林貴財、林勻巧所犯過失傷
    害犯行，分別量處如主文第2項、第3項所示之刑，併均諭知
    易科罰金之折算標準。
四、駁回上訴理由（林貴財發生交通事故逃逸部分）：
　　原審以林貴財犯發生交通事故逃逸罪證明確，適用修正後刑
    法第185條之4，併審酌林貴財明知駕車發生本案交通事故林
    勻巧、王毓雯已倒地，可能受有傷害，竟未報警、協助救護
    、留存個人聯絡資訊或留待員警前來事故現場為必要之處理
    ，旋即離開現場，罔顧他人生命、身體之安全，兼衡林貴財
    之智識程度、家庭生活經濟狀況等情等一切情狀，本院復考
    量林貴財於偵查、原審審理時否認犯行、於本院審理時始坦
    承犯行之犯後態度，及於本院審理時已與王毓雯達成和解，
    復早與機車待轉區之其他被害人黃彥寧、蘇柏睿、陳子萑、
    謝欣妮達成調解、和解，有臺灣臺北地方法院調解筆錄、和
    解協議書在卷可稽（見本院卷第43至52頁），量處有期徒刑
    7月。核其認事用法，俱無違誤，量刑尚屬允當。林貴財之
    辯護人上訴猶執前詞，否認犯行，並主張林貴財已坦承犯行
    ，與王毓雯及其餘被害人黃彥寧等人達成和解，請求從輕量
    刑云云。惟辯護人所辯各節，均經本院詳予論述、指駁如前
    。又量刑輕重，係屬法院得依職權自由裁量之事項，苟其量
    刑已以行為人之責任為基礎，並斟酌刑法第57條各款所列情
    狀，而未逾越法定刑度或有濫用權限情事，即不得任意指為
    違法。原審已就林貴財之量刑刑度詳為審酌如上，其量刑既
    未逾越法定刑度，亦未濫用自由裁量之權限，難認有何不當
    。另本院考量林貴財於警詢、偵查、原審審理時均矢口否認
    犯行，經原審判處不得易科罰金之罪刑後，始於本院審理時
    坦承犯行，犯後態度難謂良好，且其迄今仍未與林勻巧達成
    和解，則原審考量雖未及考量此部分科刑事實，但整體而言
    不影響最後科刑，量刑基礎事實並無重大變動，由本院予以
    補充即可。綜上，林貴財之辯護人執前詞提起上訴，為無理
    由，應予駁回。
五、緩刑之宣告：
    林貴財、林勻巧前未曾受有期徒刑以上刑之宣告（林貴財曾
    因勞工安全衛生之業務過失致死案，經臺灣臺北地方法院以
    91年度簡字第3288號判決判處有期徒刑7月，緩刑2年確定，
    嗣因緩刑期滿，未經撤銷緩刑宣告，刑之宣告失其效力），
    有本院被告前案紀錄表在卷可佐（見本院卷第75至77頁），
    其等因一時疏忽而造成本件車禍，致王毓雯受有傷害，林貴
    財復造成林勻巧傷害，惟被告2人已於本院審理期間與王毓
    雯達成調解，並均履行賠償，已如前述，且林貴財於本院審
    理時坦承全部犯行，復積極與機車待轉區之其他被害人黃彥
    寧等人達成和解、調解，本院認被告2人歷經本次偵審過程
    ，並受前開刑之宣告後，應已知所警惕而無再犯之虞，前揭
    所宣告之刑均以暫不執行為適當，爰依刑法第74條第1項第1
    款之規定，均宣告緩刑二年，以勵自新。再考量為防止被告
    2人再犯暨使其等確實知所警惕，並深刻瞭解法律規定及守
    法之重要性，爰依刑法第74條第2項第8款規定分別命其應自
    本判決確定之日起一年內完成法治教育課程20小時（林貴財
    ）、10小時（林勻巧），俾由執行機關能予適當督促，且由
    觀護人給予適時之協助與輔導，以期導正及建立其正確法律
    觀念，復依刑法第93條第1項第1款、第2款規定均諭知於緩
    刑期間付保護管束。倘被告2人於緩刑期間違反上述負擔情
    節重大，足認原宣告之緩刑難收其預期效果，而有執行刑罰
    之必要者，得依刑法第75條之1第1項第4款規定，撤銷其緩
    刑宣告，附予敘明。
據上論斷，應依刑事訴訟法第368條、第369條第1項前段、第364
條、第299條第1項前段，判決如主文。
本案經檢察官牟芮君提起公訴，檢察官陳傳宗到庭執行職務。
中　　華　　民　　國　　111 　年　　10　　月　　12　　日
                  刑事第二庭    審判長法　官 遲中慧
                                      法　官 邱筱涵
                                      法　官 顧正德
以上正本證明與原本無異。
過失傷害罪部分不得上訴。
其餘部分如不服本判決應於收受送達後20日內向本院提出上訴書
狀，其未敘述上訴之理由者並得於提起上訴後20日內向本院補提
理由書（均須按他造當事人之人數附繕本）「切勿逕送上級法院
」。
                                      書記官  莊佳鈴
中　　華　　民　　國　　111 　年　　10　　月　　12　　日
中華民國刑法第284條
因過失傷害人者，處1年以下有期徒刑、拘役或10萬元以下罰金
；致重傷者，處3年以下有期徒刑、拘役或30萬元以下罰金。
中華民國刑法第185條之4
駕駛動力交通工具發生交通事故，致人傷害而逃逸者，處6月以
上5年以下有期徒刑；致人於死或重傷而逃逸者，處1年以上7年
以下有期徒刑。
犯前項之罪，駕駛人於發生交通事故致人死傷係無過失者，減輕
或免除其刑。